【裁判字號】    90,上更(一),53
【裁判日期】    900712
【裁判案由】    偽造文書等
【裁判全文】
臺灣高等法院高雄分院刑事判決                  九十年度上更(一)字第五十三號
    上  訴  人  台灣高雄地方法院檢察署檢察官
    被      告  己○○
    被      告  戊○○○
右上訴人因被告偽造文書等案件，不服臺灣高雄地方法院八十七年度訴字第二四號中
華民國八十七年五月八日第一審判決（起訴案號：臺灣高雄地方法院檢察署八十六年
度偵字第二四七二一號，移送併辦案號：同檢察署八十八年度偵字第二一九六七號）
，提起上訴，判決後經最高法院發回更審，本院判決如左：
      主  文
原判決關於戊○○○部分撤銷。
戊○○○連續行使偽造私文書，足以生損害於他人，處有期徒刑壹年。
其他上訴駁回。
      事  實
一、戊○○○於民國八十五年五月間，召集民間互助會，自任會首，會期自八十五年
    五月二十五日起至八十八年十月二十五日止，連會首共計五十七會，每會每期會
    金新台幣（下同）五千元，每月二十五日在高雄縣鳳山市○○○路一０七號開標
    一次，每三個月加標一次，採內標制，即活會會員係以每會會款扣除得標者所標
    之利息後繳納會款，欲標會者須以標單填寫金額並署名。詎戊○○○於召集互助
    會之初，明知「麗玉」「何月雲」「鄭金鳳」「阿燕」者四人並未參加互助會，
    竟以「麗玉」「何月雲」「鄭金鳳」「阿燕」名義加入該互助會，而在會單上記
    載「麗玉」「何月雲」「鄭金鳳」「阿燕」為會員，使其他會員誤認「麗玉」「
    何月雲」、鄭金鳳、林彩燕有加入該互助會。嗣於八十五年間之第九會次時、八
    十六年間之第十四、十七、十九會次時，戊○○○即基於意圖為自己不法之所有
    ，並基於詐欺、偽造標單、行使偽造標單之概括之犯意及犯意聯絡，由其連續在
    未載「標單」字樣之紙上偽簽「麗玉」「何月雲」「鄭金鳳」「阿燕」之姓名及
    標金各為一千二百元（第九會）、一千三百元（第十四會）、一千三百元（第十
    七會），一千元（第十九會），足以生損害於「麗玉」「何月雲」、鄭金鳳、阿
    燕及其他活會會員丁○○、丙○○○、乙○○、庚○○○、壬○○○、辛○○、
    癸○○等人，使其等陷於錯誤，而分別交付會款予戊○○○，各計詐得十七萬一
    千元、十五萬五千四百元、十四萬四千三百元、十五萬二千元，並足以生損害於
    「麗玉」「何月雲」、鄭金鳳、阿燕及其他活會會員丁○○、丙○○○、乙○○
    、庚○○○、壬○○○、辛○○等人，嗣標單均予以丟棄銷毀。迨該互助會倒會
    後，丁○○等其他活會會員始知受騙。
二、戊○○○另於民國八十四年十月間，自任會首，召集會期自八十四年十月二十日
    起至八十八年十月二十日止，連會首共計六十二會，每會每期會金五千元，每月
    二十日在高雄縣鳳山市○○○路四十二巷廿號仁素西點麵包店開標一次，每四個
    月加標一次，採外標制，即活會會員係繳五千元、死會會員以自己所標之利息再
    加五千元繳納會款，欲標會者須以標單填寫金額並署名。詎戊○○○明知並同意
    林明月已將其三個活會讓給吳玉美（林明月參加五會，其中林明月名義二會，其
    子許志清名美二會、許志忠名義一會），詎戊○○○承前詐騙之概括犯意，竟於
    八十五年十一月二十八日陳素真到黃秀玉家，諉稱將林明月的會讓給黃秀玉，致
    黃秀玉交十萬七千元給陳素真；嗣又將林明月之子許志忠之一會，讓給張耀埕，
    得款十餘萬元，以此方式向黃秀玉、張耀埕詐騙錢財。
三、案經丁○○、丙○○○、乙○○、庚○○○、壬○○○、辛○○、癸○○訴由台
    灣高雄地方法院檢察署檢察官偵查起訴及移送併辦。
      理  由
甲、被告戊○○○部分：
一、訊之被告戊○○○矢口否認涉有冒標偽造文書、詐欺等犯行，辯稱：我非該互助
    會之會首，許郭金隧才是該互助會之會首，我是替許郭金隧邀會，是許郭金隧怕
    她先生知道，才又用「鄭金鳳」、「阿燕」的名義參加，因許郭金隧倒會，其他
    活會會員不願繼續標會，不得已才止會，而互助會單上「鄭金鳳」、「阿燕」即
    為許郭金隧之會，許郭金隧確以「鄭金鳳」、「阿燕」名義參加互助會，並非我
    虛列人頭，而參加互助會並不一定要以真名參加，又「麗玉」是曾寶玉的女兒，
    何月雲的會是曾寶玉接去，都是曾寶玉標去，又林彩燕參加的每月廿日的會也是
    許郭金隧的會，該會單一號許武震就是許郭金隧的先生，可見會首是許郭金隧，
    我只是替她邀會，林彩燕是我同學，我介紹她參加許郭金隧的會，吳玉美我不認
    識，我只是名義會首，是許郭金隧叫我幫她起會的，非我偽造文書冒標云云。經
    查：
（一）被告戊○○○於偵查中陳稱：「（問：林彩鳳〔應為燕〕和鄭金鳳有跟會﹖）
      沒有，是郭金隧要求我這樣寫的，就是他倒我的會，現在人已經找不到」（偵
      查卷第十二頁），於本院前審調查時供稱：「郭女（指許郭金隧）要跟會，但
      其他會不同意，我才編鄭金鳳、阿燕的名字讓她跟」（見本院前審卷第一０
      六頁），「鄭金鳳、阿燕的標單是郭金隧寫好後，交給我的」（本院前審卷第
      一０八頁）等語，被告既稱許郭金隧倒伊之會及讓許郭金隧跟會，可見會首確
      是被告，而非許郭金隧。又證人許郭金隧陳稱：我非會首，陳素貞才是會首，
      因我欠陳素貞錢一百多萬元，計算單是是陳素貞要我簽的，我不簽不行，她要
      我寫我就寫，我欠她錢，所以我輸她，我以前講說陳素貞讓我以鄭金鳳、「阿
      燕」二人名義參加是謊話，我已因偽証罪被判刑，我已經做錯一次，不能再錯
      等語（見本院本審卷第一四一、一四二、一九○頁），又許郭金隧已因偽証罪
      已經判處有期徒刑五月確定，此有台灣高雄地方法院八十九年度訴字第一○四
      六號、本院八十九年度上訴字第一四四七號、最高法院九十年度台上字第七七
      二號判決書可稽。
（二）鄭金鳳、「阿燕」均確有其人，業據告訴人丁○○指訴甚詳，被告戊○○○於
      本院前審調查中亦供承其小嬸名為鄭金鳳，其稱：「（鄭金鳳）是我先生弟弟
      的太太，鄭金鳳是郭金隧用她名字參加會的，鄭金鳳本人沒有參加會」（本院
      前審卷第一四四頁甲、背面），而「阿燕」本名即指林彩燕亦為被告戊○○○
      於偵查中所不否認，林彩燕於本院前審調查時陳稱：「有一天丁○○與簡玉英
      到我家來找我，問我有否參加二十五號的會，我告訴他們說沒有，他們就回去
      了，過後幾天，陳素貞打電話給我說如果有人問起我有否參加二十五號的會，
      請我幫忙答說有，我告訴她說妳說得太慢了，我已經告訴問話的人說我沒有參
      加二十五號的會」等語（本院前審卷第一０七頁），本院本審調查時林彩燕仍
      陳稱：我只參加八十四年十月廿日（即每月廿日之會）起會之五千元會，沒有
      參加二個會（即沒有參加每月廿五日之會），我還是活會，會首是陳素貞，是
      她邀我的，我跟她是小學同學等語。可見會首確是被告戊○○○，而鄭金鳳、
      「阿燕」未參加每月廿五日之會，是被告冒用鄭金鳳、「阿燕」的名義入會及
      標會。
（三）又被告於偵查中陳稱：何月雲沒有跟會，是郭金隧叫我寫的，麗玉是曾寶玉的
      女兒，結果她事後否認等語（見偵查卷第十二頁），其於第一審審理中仍陳稱
      ：何月雲、鄭麗玉都是郭金隧入會等語（見一審卷第廿頁）；惟被告戊○○○
      於本院本審調查時改稱：「（問：你以前有說何月雲、鄭麗玉都是許郭金隧參
      加的﹖提示一審卷第廿頁）答：我是濃縮講的，本來是郭金隧要接的，後來郭
      金隧沒有接，就讓給曾寶玉接」，「何月雲的會是曾寶玉以『麗芬』名義接去
      」等語（見本院本審卷第一四三、一四四頁），而証人曾寶玉陳稱：「（問：
      何月雲、鄭麗玉的會是你標的嗎﹖）答：沒有，這兩個人我都不認識」「（問
      ：何月雲的會是不是你以『麗芬』的名義接起來的﹖）答：沒有等語（見本院
      本審卷第二八三頁甲、背面）。因被告戊○○○所述前後不一（先說是郭金隧
      接去，後又改說是曾寶玉接去），可見何月雲的會並非郭金隧所參加，亦非曾
      寶玉所參加，而係被告戊○○○所冒名入會並標會。至被告戊○○○辯稱：曾
      寶玉之夫倪振雄有寫確認書，對曾寶玉、倪振雄之支付命令也已確定云云（見
      本院本審卷第一五七頁確認書、第二九○頁至第二九三頁支付命令聲請狀、支
      付命令及確定証明書影本），惟証人倪振雄陳稱：是己○○拿草稿讓我抄的，
      你看我寫的字就曉得等語（見本院本審卷第三二○頁），又該倪振雄簽具之確
      認書雖載明：『會首』是陳素貞，跟會合計五會：麗芬一會（編號卅一號）、
      曾寶玉二會（編號廿八、卅七號）、倪振雄一會（編號卅九號）、麗玉一會（
      編號四十二號），惟証人曾寶玉陳稱：「確認書是陳素貞夫婦寫的，要我先生
      簽名，說不簽名就對我們家人不利，我沒有參加五個會，只有我跟我先生各參
      加一會」等語（見本院本審卷第二八三頁最後一行、第二八四頁第一行），惟
      此與被告戊○○○於偵查中所稱：何月雲沒有跟會，是『郭金隧』叫我寫的等
      語（見偵查卷第十二頁），及其於第一審審理中仍陳稱：何月雲、鄭麗玉都是
      『郭金隧』入會等語（見一審卷第廿頁）不符，而曾寶玉、倪振雄又否認跟五
      會，又証人吳盧麗玉於本院前審調查中陳稱：被告戊○○○打電話給我，要我
      承認以麗玉名義參加互助會，為我所拒等語，若「麗玉」之會係曾寶玉所跟，
      被告戊○○○何以要打電話吳盧麗玉要其承認以「麗玉」名義參加互助會﹖參
      以被告戊○○○以前也曾拜託許郭金隧、林彩燕幫忙說有參加互助會之事，已
      如前述，應認曾寶玉應未以何月雲、鄭麗玉之名義入會，是被告戊○○○提出
      之對倪振雄、曾寶玉夫婦之確認書、支付命令聲請狀、支付命令及確定証明書
      影本等，仍不能為有利被告戊○○○之証明。
（四）証人林明月陳稱：「（問：你有沒有參加八十四年十月二十日起會，每會五千
      元，在仁美西點麵包店標會之互助會？）答：有的。我參加五個會，林明月二
      會，許志清二會、許志忠一會，共五會，許志清、許志忠是我兒子，在我的西
      點麵包店標會」「（問：會首是誰？）答：會首是陳素真」「（問：會首是不
      是許郭金隧？）答：會首不是許郭金隧，許郭金隧我不認識他」「（問：你五
      個會標完了嗎？）答：我是兩個死會，三個活會，三個活會我讓給吳玉美」「
      （問：讓三個活會給吳玉美，陳素真有沒有同意？）答：有的，是去陳素真家
      裡講的」等語（見本院本審卷第二三八、二三九頁）；証人吳玉美陳稱：「（
      問：林明月有把三個五千元的活會讓給你？）答：是的」「（問：林明月有把
      三個五千元的活會讓給你？）答：是的」「（問：這個會的會首是誰？）答：
      陳素真（指認）」「（問：有去陳素真的家裡說要讓給你？）答：有的，是林
      明月的兒子帶我去的，陳素真有同意」「（問：你三個會標了沒有？答：我沒
      有標，我有叫林明月幫我標，都標不到，我到止會的時候，都還是活會」等語
      （見本院卷本審第二三九、二四○頁）；又証人黃秀玉陳稱：「（問：你有沒
      有參加八十四年十月二十日起會，每會五千元，在仁素西點麵包店標會的會？
      ）答：有的」「（問：為何會單上沒有你的名字（提示）﹖答：是八十五年十
      一月二十八日陳素真到我家來講說林明月的會讓給我，當時我就交十萬七千元
      給陳素真，是跟林明月頂讓的」「（問：你還是不是活會？）答：是的，我一
      直到止會的時候都還是活會，我都繳一會活會的錢」等語（見本院本審卷第二
      四○頁）；又被告戊○○○另將林明月之子許志忠之一會，讓給張耀埕，亦經
      張耀埕陳述綦詳，可見被告戊○○○確有藉口將林明月及其子許志忠之各一個
      活會分別讓給黃秀玉、張耀埕，而向黃秀玉、張耀埕詐騙錢財，被告戊○○○
      辯稱：該互助會並非我的會，我並沒有權利賣，我沒有賣，也不知道云云，與
      讓會有關之林明月、吳玉美、黃秀玉、張耀埕所述不符，不足採信。
（五）被告戊○○○連續在未載「標單」字樣之紙上偽簽簽「麗玉」「何月雲」「鄭
      金鳳」「阿燕」之姓名及標金各為一千二百元（第九會）、一千三百元（第十
      四會）、一千三百元（第十七會），一千元（第十九會），並連續持該等偽造
      得標會單行使，向到場及未到場之會員佯稱該四次會係由「麗玉」「何月雲」
      「鄭金鳳」「阿燕」得標，而向活會會員收取會款，使活會會員分別交付會款
      十七萬一千元、十五萬五千四百元、十四萬四千三百元、十五萬二千元予被告
      戊○○○。又死會會員本有依約按期繳納死會會款給會首之義務，被告戊○○○收取死會會款，並非詐欺罪所得，併此明。
    綜上所述，本件事証明確，被告戊○○○所辯未冒標會款，無詐欺故意云云，顯
    係卸責之詞，不足採信，被告犯行應堪認定。
二、按被告戊○○○在未載標單字樣之紙上偽簽「麗玉」「何月雲」、鄭金鳳、阿燕
    之署押及記載金額，依習慣已足以表示係民間互助會標單之用意，應認係刑法第
    二百二十條第一項之準私文書，其據以行使，向活會會員詐取會款，足生損害於
    被冒標人及其他活會會員，核其所為，此部分係犯刑法第二百十六條、第二百十
    條、第二百二十條第一項之行使偽造私文書罪、第三百三十九條第一項之詐欺取
    財罪；又被告戊○○○明知並同意林明月已將其及兒子之三個活會讓給吳玉美，
    詎藉口將林明月及其子許志忠的會讓給黃秀玉、張耀埕，以此方式向黃秀玉、張
    耀埕詐騙錢財，此部分係犯刑法第三百三十九條第一項之詐欺取財罪。被告戊○○○偽造鄭金鳳等人之署押於標單上，偽造署押之行為，為偽造標單之準私文書
    行為之部分行為；其偽造標單後復持以行使，偽造之低度行為應為行使之高度行
    為所吸收，不另論罪。又被告戊○○○同一次之詐欺行為，同時向多數活會會員
    詐取會款，係以一行為觸犯數個相同之詐欺罪名，為同種想像競合犯，依刑法第
    五十五條之規定，應從一重處斷。其先後多次行使偽造私文書及詐欺取財犯行（
    包括藉口轉讓林明月及其子活會予黃秀玉、張耀埕部分），均時間緊接，犯罪構
    成要件相同，顯係各基於概括之犯意反覆為之，皆為連續犯，依法各以一罪論。
    又被告戊○○○明知並同意林明月已將其及兒子之三個活會讓給吳玉美，詎藉口
    將林明月及其子許志忠的會讓給黃秀玉、張耀埕，以此方式向黃秀玉、張耀埕詐
    騙錢財部分雖未据起訴，惟此部分與起訴之詐欺部分有連續犯裁判上一罪關係，
    亦為起訴效力所及，本院自得一併審究。被告所犯行使偽造私文書、詐欺取財犯
    行間，有方法結果之牽連關係，應從較重之行使偽造私文書罪論處。
三、移送併辦意旨另以：被告戊○○○另冒用林彩燕之名義參加前述每月廿日之五千
    元，並予標取，因認被告戊○○○此部分亦涉有偽造文書及詐欺等罪嫌。訊據被
    告戊○○○堅決否認此部分犯行，辯稱：林彩燕在每月廿日之會是參加二會，會
    單上四十四號、四十五號記明林彩燕參加二會，會單也有給林彩燕，林彩燕不可
    能不知道，非我冒標等語；質之証人林彩燕亦陳稱：會起了以後二、三個月我才
    拿到標單等語（見本院本審卷第二八二頁第四、五行）。查林彩燕既有拿到會單
    ，而該會單上記載四十四號、四十五號林彩燕參加二會，則林彩燕看自己名字，
    應知自己是參加二會，林彩燕稱只參加一會，尚難採信，此部分並無證據證明戊○○○冒標，惟公訴人認被告戊○○○此部分與右揭論罪部分有連續犯及牽連犯
    之裁判上一罪關係，爰不另為無罪之諭知，附此敘明。
四、原審不察，就被告戊○○○部分遽諭知無罪，尚有未洽，檢察官上訴指摘原判決
    不當，為有理由，自應予撤銷改判，審酌被告戊○○○冒標會款，詐騙金額約八
    十餘萬元，迄今尚未與告訴人丁○○等人和解理賠，嗣後企圖找人頂替冒標責任
    ，態度不佳等一切情狀，爰量處有期徒刑一年。至供被告戊○○○犯罪所用冒用
    他人名義之標單，被告戊○○○未能提出，於其冒標後一般應已丟棄銷毀，既已
    滅失而未扣案，該標單或其上之署押自無庸宣告沒收，附此說明。
乙、被告己○○部分
一、公訴意旨另以：被告己○○為戊○○○之夫，與戊○○○共同意圖為自己不法之
    所有而招集前開互助會，並虛列鄭金鳳、林彩燕、何月雲、麗玉為人頭而偽造該
    等人之標單標取互助會款，因認認被告己○○亦涉有刑法第二百十六條、第二百
    十條、第二百二十條第一項之行使偽造私文書罪嫌、第三百三十九條第一項之詐
    欺取財罪嫌。
二、公訴人認被告己○○涉有偽造文書及詐欺等罪嫌，無非以告訴人丁○○、張玉花
    、壬○○○、癸○○、丙○○○、乙○○、庚○○○、辛○○等人之指訴，為其
    論据。
三、訊據被告己○○堅決否認上開犯行，辯稱：戊○○○招集互助會我未予協助，也
    未共同冒標等語。經查：告訴人於偵查中均指稱其等參加互助會，均為戊○○○
    所邀集，己○○未出面邀約參加互助會，而互助會之處理是由戊○○○負責，業
    据戊○○○陳明，被告己○○未必瞭解內情，縱被告己○○有於告訴人等繳納互
    助會時偶有代收互助會款之情事，然被告己○○代其妻戊○○○收互助會款，乃
    夫妻間相互幫忙，屬情理之常，標會地點在己○○夫妻住處，己○○有在場，亦
    不違常理，均不能以此遽認被告己○○知戊○○○有冒標詐欺情事並參與之，此
    外復查無其他確切証据証明被告己○○有共同犯罪情事，其犯罪即屬不能証明。
四、原審以不能証明被告己○○犯罪，此部分依法諭知無罪，核無不合，檢察官上訴
    指摘原判決不當，為無理由，應予駁回。
據上論斷，應依刑事訴訟法第三百六十八條、第三百六十九條第一項前段、第三百六
十四條、第二百九十九條第一項前段，刑法第五十六條、第二百十六條、第二百十條
、第二百二十條第一項、第三百三十九條第一項、第五十五條，罰金罰鍰提高標準條
例第一條前段，判決如主文。
本案經檢察官林應華到庭執行職務。
中      華      民      國    九十      年      七      月     十二     日
                              臺灣高等法院高雄分院刑事第八庭
                                  審判長法官  郭雅美
                            法官  莊飛宗
                                        法官  張盛喜
右甲本證明與原本無異。
如不服本判決，應於判決送達後十日內向本院提出上訴狀，其未述理由者並應於提
出上訴狀後十日內向本院補提理由書（應附繕本)。
                                      書記官  魏文常
中      華      民      國    九十      年      七      月     十六     日
附錄：本判決論罪科刑法條：
刑法第二百十條︰偽造變造私文書，足以生損害於於公眾或他人者，處五年以下有
期徒刑。
刑法第二百十六條︰行使第二百十條至第二百十五條之文書者，依偽造變造文書或
登載不實事項或使登載不實事項之規定處斷。
刑法第三百三十九條第一項︰意圖為自己或第三人不法之所有，以詐術使人將本人或
第三人之物交付者，處五年以下有期徒刑拘役或科或併科一千元以下罰金。
                                                                   Ａ


司法院資訊處製作；財團法人民間司法改革基金會備份。
